臺灣基隆地方法院基隆簡易庭民事判決
110年度基簡字第389號
原      告  黃月英  
            楊碧玉  
共      同
訴訟代理人  王漢田  
被      告  正通實業有限公司

            正通興業有限公司

法定代理人  賴炳通  

上列當事人間確認抵押權不存在等事件，本院於民國110年10月7
日言詞辯論終結，判決如下：
    主  文
被告正通興業有限公司（即基隆市○○區○○段○○○○○○○○○○○○○地號
土地他項權利部登記次序0000-000登記之權利人正通實業有限公
司）應將坐落基隆市○○區○○段○○○○○○○○○○○○○地號土地，於民國
七十五年六月三十日登記，收件字號為七十五年基所字第○○七一
九六號，設定擔保債權總金額本金新臺幣貳拾萬元之抵押權設定
登記塗銷。
原告其餘之訴駁回。
訴訟費用由被告正通興業有限公司負擔二分之一，由原告黃月英
負擔四分之一，餘由原告楊碧玉負擔。
    事實及理由
壹、程序事項：
一、按原告於判決確定前，得撤回訴之全部或一部，但被告已為
    本案之言詞辯論者，應得其同意，民事訴訟法第262條第1項
    定有明文。查本件起訴時原以黃月英、楊碧玉、王漢田3人
    為原告，惟業據原告王漢田於被告尚未為本案言詞辯論前之
    民國110年8月20日當庭撤回原告王漢田部分，揆諸前揭規定
    意旨，自應准許。
二、被告正通實業有限公司（下稱正通實業公司）經合法通知，
    未於最後言詞辯論期日到場，核無民事訴訟法第386條各款
    所列情形，爰依同法第436條第2項、第385條第1項前段之規
    定，准原告訴訟代理人之聲請，由其一造辯論而為判決。
貳、實體事項：
一、原告起訴主張：
　㈠緣坐落基隆市○○區○○段00000地號土地（下稱528-1號土地）
    原所有權人即訴外人王志猛，於75年6月30日以528-1號土地
    應有部分10分之4設定擔保債權總金額新臺幣（下同）20萬
    元之抵押權（下稱系爭抵押權）予被告正通實業公司，存續
    期間自75年6月26日至77年6月25日止。
　㈡嗣於109年7月16日因原告黃月英、楊碧玉分別占有使用528-1
    號土地，而原告黃月英、楊碧玉與528-1號土地現所有權人
    即訴外人林榮祈、林榮傑、周永華、王文琪、王漢田等人達
    成和解，原告黃月英、楊碧玉分別以45萬元、55萬元價購52
    8-1地號土地之部分土地，訴外人林榮祈、林榮傑、周永華
    、王文琪、王漢田等人則將528-1號土地之一部分割為基隆
    市○○區○○段000000地號土地、528-48地號土地（下稱528-47
    號土地、528-48號土地，合稱系爭土地）並分別移轉登記於
    原告黃月英、楊碧玉名下，然系爭抵押權轉載於分割後之52
    8-47號土地、528-48號土地上。
　㈢然依經濟部108年7月26日經授中字第10800060230號函（下稱
    經濟部函文），並無正通實業公司之設立登記資料，而系爭
    抵押權登記之權利人住址「基隆市○○區○○○路00號」則有正
    通興業有限公司（下稱正通興業公司）自63年1月19日設立
    登記迄今，未曾變更公司名稱及地址，故系爭抵押權設定之
    實際抵押權人應為正通興業公司，卻誤載為正通實業公司，
    故正通實業公司之抵押權並不存在。
　㈣又系爭抵押權擔保之債權清償期為77年6月25日，以該債權15
    年之時效期間計算，再加計民法第880條規定之抵押權5年除
    斥期間，系爭抵押權已因除斥期間屆滿而消滅，原告分別為
    系爭土地所有權人，系爭抵押權既已消滅，抵押權登記之繼
    續存在，即妨害原告之所有權之圓滿狀態，並引用另案本院
    民事庭109年度基簡字第1116號民事判決之理由及證據，為
    此，爰依民法第767條第1項規定提起本訴請求正通興業公司
    塗銷系爭抵押權。
　㈤並聲明：1.確認正通實業公司之抵押權不存在。2.正通興業
    公司應將系爭土地於75年6月30日以基隆市信義地政事務所
    基所字第007196號收件設定之系爭抵押權登記予以塗銷。
三、被告之答辯：
　㈠被告正通興業公司答辯略以：
　　系爭抵押權人記載為正通實業有限公司，惟伊係正通興業公
    司之法定代理人，尊重法院判斷等語。　　
  ㈡被告正通實業公司經合法通知均未於言詞辯論期日到場，亦
    未提出書狀作何聲明或陳述。
四、本院之判斷：
　㈠原告主張：訴外人王志猛於75年6月30日以528-1號土地應有
    部分10分之4設定系爭抵押權予正通實業公司，經基隆市地
    政事務所以75年基所字第07196號收件登記，存續期間自75
    年6月26日至77年6月25日；嗣後因原告黃月英、楊碧玉分別
    占有使用528-1號土地，而原告黃月英、楊碧玉與528-1號土
    地現所有權人即訴外人林榮祈、林榮傑、周永華、王文琪、
    王漢田等人達成和解，原告黃月英、楊碧玉分別以45萬元、
    55萬元價購528-1地號土地之部分土地，訴外人林榮祈、林
    榮傑、周永華、王文琪、王漢田等人則將528-1號土地之一
    部分割為528-47地號土地、528-48地號土地並於109年11月1
    0日分別移轉登記予原告黃月英、楊碧玉名下，系爭抵押權
    轉載於分割後之528-47號土地、528-48號土地上等情，業據
    原告提出528-1號土地、528-47號土地及528-48號土地之土
    地登記第一類謄本、本院109年度基簡字第1116號民事判決
    、土地買賣契約書、本院108年度訴字第512號和解筆錄、基
    隆市地政事務所110年4月14日基地所登字第100003640號函
    等件為證，且為被告正通興業公司所不爭執，而被告正通實
    業公司經合法通知，既未於言詞辯論期日到場，復未提出書
    狀爭執，自堪信為真實。
　㈡原告主張系爭抵押權設定之實際抵押權人應為正通興業公司
    ，卻誤載為正通實業公司，而所擔保之債權請求權，清償期
    為77年6月25日，以該債權15年之時效期間計算，再加計民
    法第880條規定之抵押權5年除斥期間，系爭抵押權已因除斥
    期間屆滿而消滅，依民法第767條第1項規定，請求確認正通
    實業公司之抵押權不存在，正通興業公司應塗銷系爭抵押權
    登記，本院判斷如下：
　1.按法人非依本法或其他法律之規定，不得成立；法人非經主
    管機關登記，不得成立，民法第25條、第30條分別定有明文
    。又原告之訴，有原告或被告無當事人能力者，法院應以裁
    定駁回之，民事訴訟法第249第1項第3款規定甚明。查正通
    實業公司沒有向主管機關申請設立登記，有原告提出經濟部
    函文在卷足憑，正通實業公司既未取得法人資格，自不得為
    權利義務主體，而無當事人能力，此為無從命補正之事項，
    原告以正通實業公司為被告，於法不合，應予駁回。
  2.按請求權，因15年間不行使而消滅；消滅時效，自請求權可
    行使時起算；以抵押權擔保之債權，其請求權已因時效而消
    滅，如抵押權人，於消滅時效完成後，5年間不實行其抵押
    權者，其抵押權消滅，民法第125條前段、第128條前段、第
    880條分別定有明文。經查：
  ⑴系爭抵押權所擔保債權清償期為77年6月25日，此有528-47號
    土地及528-48號土地之土地登記一類謄本足憑，且依該債權
    之性質，並無不能即時履行之情事，亦無法律特別規定，則
    本件抵押權所擔保之債權於77年6月25日即得行使，其請求
    權消滅時效自斯時即行起算，依民法第125條規定，該債權
    之15年請求權於92年6月24日因不行使而消滅，原告主張系
    爭抵押權所擔保之債權已罹於時效，即屬有據。
  ⑵又所謂實行抵押權者，係指處分抵押物以優先取償之行為，
    故抵押權人如未聲請拍賣抵押物，即尚未實行抵押權。經查
    ，系爭抵押權所擔保債權請求權已於92年6月24日罹於時效
    ，抵押權人復未於時效完成後5年內即97年6月24日行使系爭
    抵押權，依前揭規定，系爭抵押權因其所擔保債權請求權之
    消滅時效完成及5年除斥期間之經過而消滅。
  ⑶查系爭抵押權設定登記申請相關資料因已逾土地登記規則第1
    9條規定之保存期限等情，有基隆市地政事務所110年8月25
    日基地所資字第1100009051號函在卷足憑。惟依經濟部函文
    所示，正通興業公司於63年1月19日設立迄今，未曾變更公
    司名稱，另經濟部並無正通實業公司之登記資料，且系爭抵
    押權於75年設定登記時記載之抵押權人住址為基隆市○○區○○
    ○路00號，核與正通興業公司67年2月25日、68年6月4日、73
    年3月8日、78年11月22日公司變更登記事項卡、68年7月及7
    8年11月22日經濟部公司執照、78年7月9日公司章程、78年2
    月15日臺灣省基隆市政府營利事業登記證之公司所在地相同
    ，業經本院職權核閱本院民事庭109年度基簡字第1116號案
    件卷宗所附正通興業公司登記資料屬實，並審酌被告正通興
    業公司於另案曾表明系爭抵押權設定原因是擔保購車價金等
    情，符合正通興業公司所營事業係經營汽車及其用品零件買
    賣代理經銷及中古汽車買賣業，及與正通實業公司之名稱雷
    同，原告主張系爭抵押權設定之實際抵押權人應為正通興業
    公司，卻誤載為正通實業公司，堪以採信。
  ⑷綜合上述，系爭抵押權登記之權利人雖為正通實業公司，但
    所載住所係正通興業公司之所在地，且正通實業公司事實上
    並不存在，則系爭抵押權登記時將權利人正通興業公司記載
    為正通實業公司，不影響該「正通實業公司」即「正通興業
    公司」之同一性。
  3.末按所有人對於無權占有或侵奪其所有物者，得請求返還之
    。對於妨害其所有權者，得請求除去之。有妨害其所有權之
    虞者，得請求防止之。民法第767條第1項定有明文。查系爭
    抵押權已因除斥期間經過而消滅，此為被告正通興業公司所
    不爭執，原告以系爭抵押權消滅後仍繼續存在，已妨害系爭
    土地之所有權之圓滿狀態為由，並本於土地所有權人之地位
    ，依民法第767條第1項中段規定，請求被告正通興業公司應
    塗銷系爭抵押權登記，為有理由，應予准許。
五、本件事證基礎已經明確，兩造其餘攻防方法及所舉之證據，
    經核已與判決結果不生影響，無再逐一論斷之必要，併予敘
    明。
六、本件訴訟標的金額為20萬元，依法應徵第一審裁判費2,100
    元，此外無其他費用支出，依職權確定前開訴訟費用20萬元
    ，爰依兩造勝敗比例，諭知兩造負擔如主文第3項所示。
參、據上論結，本件原告之訴為一部有理由，一部無理由，依民
    事訴訟法第436條第2項、第385條第1項前段、第79條、第24
    9第1項第3款，判決如主文。
中　　華　　民　　國　　110 　年　　10　　月　　28　　日
                  基隆簡易庭法  官  周裕暐 　　　　　
以上正本係照原本作成。
對於本件判決如有不服，應於收受送達後20日內向本院提出上訴
書狀，上訴於本院合議庭，並按他造當事人之人數附具繕本。如
委任律師提起上訴者，應一併繳納上訴審裁判費。 
中　　華　　民　　國　　110 　年　　10　　月　　28　　日
                            書記官　謝佳妮